【裁判字號】    92,易,1633
【裁判日期】    920701
【裁判案由】    妨害自由
【裁判全文】
臺灣臺中地方法院刑事判決                        九十二年度易字第一六三三號
    公  訴  人  臺灣臺中地方法院檢察署檢察官
    被      告  甲○○原名林.
右列被告因妨害自由案件，經檢察官提起公訴（九十二年度偵字第三八八三號），本
院判決如左：
    主  文
甲○○以非法方法，剝奪人之行動自由，處拘役拾日，如易科罰金，以佰元折算
壹日。緩刑貳年。
    事  實
一、甲○○（原名林湖尾）與乙○○間有債務糾紛，經多時催討未果，於民國九十一
    年六月二十日晚上八時許，在臺中縣大里市○○○路○段十八號前適遇乙○○，
    遂當場向乙○○催討債務，惟乙○○答以其並未積欠甲○○款項，甲○○惟恐乙
    ○○離開現場致催討無門，遂以左手拉住乙○○之左手，並自乙○○身後以右手
    圈住乙○○，不讓乙○○離去，剝奪乙○○之行動自由。因乙○○掙扎欲離去，
    雙方拉扯中，甲○○之手錶不甚刮到乙○○之右眉部位，致其受有右眉裂傷一點
    五公分之傷害。嗣甲○○要其在場之員工蔡俊明通知其妻江碧俞（另為不起訴處
    分）到場。江碧俞到場後，大罵乙○○並要求還錢，而甲○○此時仍以雙手拉住
    乙○○之左手，不讓乙○○離去，其剝奪乙○○之行動自由共約半小時。嗣因到
    該處找乙○○之友人吳博志（起訴書誤載為陳傅正）報警處理，甲○○始放手讓
    乙○○前往醫院就醫。
二、案經乙○○訴由臺灣臺中地方法院檢察署檢察官偵查起訴。
    理  由
一、訊據被告甲○○坦承於右記時、地拉住告訴人乙○○，不讓其離去之事實，但矢
    口否認有何妨害自由之犯行，辯稱：因為乙○○積欠其債務已三年多，均未出面
    處理，其當天在建材行恰遇乙○○，因乙○○不承認債務，其為避免乙○○跑走
    ，才拉住他，沒有妨害自由之意云云。經查：
  (一)右揭事實經過業據告訴人於偵查中具狀及委任代理人桑銘忠律師指述甚詳，並據
    證人即在現場目睹之吳博志、蔡俊明於偵查中證述無誤，經核均與被告供述之情
    節相符；又被告與告訴人間確有債務糾紛，此有被告於九十年十二月十日寄給告
    訴人之臺中法院郵局第０五九六０號存證信函一份在卷可稽。
  (二)被告雖另具狀辯稱：其行為乃係民法第一百五十一條規定之自助行為，依刑法第
    二十一條規定：「依法令之行為，不罰」，應可阻卻違法云云。按為保護自己權
    利，對於他人之自由或財產施以拘束、押收或毀損者，不負損害賠償之責。但以
    不及受法院或其他有關機關援助，並非於其時為之，則請求權不得實行或其實行
    顯有困難者為限，固為民法第一百五十一條所明定，惟刑法第二十一條之規定固
    係阻卻違法事由，然國家設置法院之目的即為解決糾紛，且亦希冀因有法院之設
    立，使得各類糾紛得以和平之方式加以解決，而法院解決糾紛之方式，端賴嚴謹
    之訴訟程序以及法律適用程序，期以避免人民任意以己意強制實現其可能尚屬未
    明之權利，反使糾紛無法得到有效之解決，因此當人民對於其權利之狀態尚未臻
    明確之際，自應先透過法院之程序確定其權利後，再據以實現，否則任由人民藉
    己力實現其權利將無法適當地維持法律應有之基本秩序，此由民法第一百五十一
    條但書之規定亦可以得知。因此，除若國家機關對於人民之請求未及為迅速之處
    理，致人民原可享有之各種公法或私法上權利無法行使，且尚在繼續狀態中者，
    始得認人民自行排除侵害或實現權利之行為可阻卻其違法性。經查，被告雖於前
    開答辯狀中辯稱其已對告訴人提出詐欺罪之自訴，經本院以九十一年度自字第八
    六五號受理，然前開案件係案外人即被告之妻江碧俞自訴案外人楊江城詐欺之案
    件，而本件被告於九十一年六月二十日行為前，並未對告訴人乙○○提起民事訴
    訟求償或刑事案件之自訴或告訴，此有楊江城之臺灣高等法院被告全國前案紀錄
    表一份、本院嶽股刑事書記官辦案進行簿報表一紙、告訴人乙○○之臺灣高等法
    院被告全國前案紀錄表一份在卷可按，且為被告於本院審理時所自承。是被告既
    未曾經由訴訟程序尋求其與告訴人間債務糾紛之解決，自難認其有不及受法院或
    其他有關機關援助之狀態，與民法第一百五十一條之規定不符，而不得阻卻違法
    ，其所辯要非可採。
  (三)綜上所述，本件事證甚為明確，被告之犯行堪以認定。
二、核被告甲○○所為，係犯刑法第三百零二條第一項之以非法方法剝奪他人行動自
    由罪。爰審酌被告係因與告訴人間之債務問題長年未獲解決，且又遍尋不著告訴
    人，於情急之下，而為本件犯行，其行為固有不當，但其情節及犯罪所生之危害
    均非甚為重大，且其犯罪後態度尚稱良好等一切情狀，量處如主文所示之刑，並
    諭知易科罰金之折算標準。末查，被告前未曾受有期徒刑以上刑之宣告，有臺灣
    高等法院被全國前案紀錄表在卷可按，被告經此教訓，當知警惕而無再犯之虞，
    本院綜核各情，認所宣告之刑以暫不執行為適當，爰併予宣告緩刑二年，以啟自
    新。
據上論斷，應依刑事訴訟法第二百九十九條第一項前段，刑法第三百零二條第一項、
第四十一條前段，罰金罰鍰提高標準條例第一條前段、第二條，判決如主文。
中      華      民      國  九十二    年      七      月      一      日
                                        法  官 陳慧珊
右正本證明與原本無異。
如不服本判決，應於送達後十日內向本院提出上訴狀（須附繕本），上訴於臺灣高等
法院臺中分院。
                                        書記官
中      華      民      國    九十二    年      七      月      一      日
【附錄論罪科刑法條】
刑法第三百零二條第一項：
私行拘禁或以其他非法方法，剝奪人之行動自由者，處五年以下有期徒刑、拘役或三
百元以下罰金。


司法院資訊處製作；財團法人民間司法改革基金會備份。
